---
title: "Valeurs Extrêmes "
author: "Marlène Chevalier"
date: "02 février 2020"
output:
  html_document:
    toc: yes
---

<style type="text/css">
body{ /* Normal  */
font-size: 13px;
}
td {  /* Table  */
font-size: 13px;
}
h1.title {
font-size: 26px;
color: Blue;
}

h1 { /* Header 1 */
font-size: 20px;
color: Blue;
}
h2 { /* Header 2 */
font-size: 16px;
color: Blue;
}
h3 { /* Header 3 */
font-size: 14px;
font-family: "Times New Roman", Times, serif;
color: Blue;
}
</style>

```{r setup, include=FALSE, echo=FALSE, warning=FALSE}
knitr::opts_chunk$set(echo = FALSE, warning=FALSE, message=FALSE, fig.height=8, fig.width=12)
rm(list=ls())

#chargement librairies
library("evd")
library("evir")
library("ismev")
library("fExtremes")
library("extRemes")
library("knitr")
library("tidyverse")
```


# Sujet : meilleurs temps à l'épreuve du 100 mètres

Nous avons enregistré les meilleurs temps personnels des coureurs les plus rapides à l'épreuve du 100 mètres entre le 1er janvier 1991 et le 1er avril 2017. 
Pour exclure, autant que possible, les temps liés au dopage, la période d’observation commence début 1991 (développement des contrôles anti-dopage).  
Chaque athlète n’apparaît qu’une fois dans le jeu de données : l’inclusion de plusieurs performances d’un même athlète ne serait pas conforme à l’hypothèse de données indépendantes. Seuls les temps oﬃciellement reconnus et les temps obtenus avec une vitesse du vent inférieure ou égale à 2m/s sont pris en compte.
Les temps pour le 100m sont disponibles en centièmes de secondes. 

**source** : *temps100m.csv* qui rassemble 

  - Pour la période antérieure à 2001, les données proviennant du site Web suédois http://hem.bredband.net/athletics/athleticsall-timebest.htm. Ce site Web fournit les meilleurs temps jusqu’en 2001. 
  - Pour la période du 01/01/2001 au 01/04/2017, les listes des temps officiels du site Web de l’IAAF : www.iaaf.org.  

**Objectif :**
Il s'agit de déterminer à quelle vitesse nous sommes capables de courir. Autrement dit, nous nous intéressons au record mondial ultime.  

Il s'agit donc d'étudier les valeurs extrêmes de cette série en utilisant et comparant deux approches :  

  - Generalized Extreme Value (GEV) : distribution géneralisée des valeurs extrêmes   
  - Generalized Pareto Distribution (GPD) : distribution generalisée de Pareto

# Description de la série

Le jeu de données ne contient qu'une variable (*temps*) qui recense 1005 relevés des meilleurs temps à la course du 100m : ils sont entre 9.58 secondes et 10.30 secondes. La moyenne et la médiane de ces temps sont proches et élévées par rapport à la plage de valeurs, respectivement à 10.16s et 10.2s. 
Ici on s'intéresse à la variable *temps* pour ses petites valeurs, donc les valeurs extrêmes seront des minima et la queue de distribution de la série représentera les temps les plus bas (cf.histogramme).  


```{r chargmt}
temps100m=read.csv("./temps100m.csv",col.names = "temps")
summary(temps100m)
time=temps100m[,1]
Time=sort(time,decreasing=TRUE) # pour ordonner les données.
summary(Time)
par(mfrow = c(1,3))
boxplot(temps100m$temps)
plot(Time, ylab="Temps (secondes)", main="Records au 100M",type="l")
Speed=360/Time # vitesse en km/h
hist(temps100m$temps,freq = F,xlab="temps au 100m (s)",ylab="fréquence", main="Histogramme des meilleurs temps réalisés au 100m")
TPSdensite=density(temps100m$temps) 
lines(TPSdensite, col = "black",lwd=3)
```

Pour continuer à raisonner avec des maxima, nous ramenons le temps de course au 100m (variable *temps*) au nombre de kilomètres courus en 1 heure (variable *Speed* ).  
Speed=360/temps   
La variable *Speed* prend ses valeurs entre 34.93 et 37.58. La médiane et la moyenne, respectivement de 35.31 et 35.45, sont proches de la valeur minimum observée, ce qui écrasse la série (concentration des performances vers les valeurs basses). 
Les performances de 8 athlètes se dégagent des autres, dépassant les 36.7km/h au 100m.

```{r descrSpeed}
summary(Speed)
par(mfrow = c(1,2))
boxplot(Speed)
hist(Speed,freq = F,xlab="vitesse au 100m (km/h)",ylab="fréquence", main="Histogramme des meilleures vitesse réalisées au 100m")
TPSdensite=density(Speed)
lines(TPSdensite, col = "black",lwd=3)
```

# Modélisation Generalized Extreme Value (GEV) : loi des maxima de la série

Comme la série est constituée des meilleurs temps personnels (assimilables à des maxima), il n'est pas nécessaire de faire d'extraction des maxima par bloc. Nous pouvons donc lancer la modélisation des GEV sur la série brute. 

## Modèle GEV avec maximum de vraissemblance (MLE) 

Les coefficients du modèle GEV, a (position), b (échelle), gamma (forme) sont estimés par maximum de vraissemblance (fonction *fevd*). A partir de la valeur estimée du paramètre forme, on déduira le domaine d'attraction des maxima, auquel appartient la loi caractérisant le comportement des niveaux de précipitations extrêmes.  

```{r gevMle}
# modelisation des maxima avec estimation coef selon MLE
fitTPSGEVMle=fevd(Speed,type="GEV",method="MLE")
fitTPSGEVMle
#IC des coefficients
ci(fitTPSGEVMle,type="parameter")
# graphiques d'ajustement
plot(fitTPSGEVMle,cex.lab = .9)
title("GEV - estimation par max de vraissemblance")
# période de retour à 100 ans et 1000 ans
ci(fitTPSGEVMle,type="return.level",return.period=100)
ci(fitTPSGEVMle,type="return.level",return.period=1000)
fitTPSGEVMle.Speedniv=round(return.level(fitTPSGEVMle, return.period = c(100, 1000)),2)
fitTPSGEVMle.Tpsniv=round(360/fitTPSGEVMle.Speedniv,2)

# point terminal(Weibull)
TPSGEVMle.endp=round(fitTPSGEVMle$results[1]$par[1]-(fitTPSGEVMle$results[1]$par[2]/fitTPSGEVMle$results[1]$par[3]),2)
```

**Domaine d'attraction des valeurs extrêmes**

La valeur estimée de gamma (shape) est de 0.36 > 0 (avec un intervalle de confiance aux bornes positives). Elle caractérise le domaine d'attraction de Fréchet.
Les graphiques montrent un ajustement non convainquant de la loi des extrêmes au DMA de Fréchet : les points empiriques et les courbes représentant le modèle sont éloignés pour des vitesses supérieures à 36km/h.

**Niveaux de retour à 100 ans et 1000 ans**  

Le niveau de retour à 100 ans est ici de `r fitTPSGEVMle.Speedniv[1]` km/h, (`r fitTPSGEVMle.Tpsniv[1]` secondes au 100m) et le niveau de retour à 1000 ans de `r fitTPSGEVMle.Speedniv[2]` km/h,(`r fitTPSGEVMle.Tpsniv[2]` secondes au 100m).


## Modèle GEV avec méthode des moments (PWM)

Ici, les coefficients du modèle GEV (position, échelle, forme) sont estimés par la méthode des moments.  

```{r gevPWM}
# modelisation des maxima avec estimation coef selon PWM
fitTPSGEVMom=fevd(Speed,type="GEV",method="Lmoments")
fitTPSGEVMom
#IC des coefficients
ci(fitTPSGEVMom,type="parameter")
# graphique d'ajustement
plot(fitTPSGEVMom)
title("GEV- estimation par la méthode des moments")
# période de retour à 100 ans et 1000 ans
ci(fitTPSGEVMom,type="return.level",return.period=100)
ci(fitTPSGEVMom,type="return.level",return.period=1000)
fitTPSGEVMom.Speedniv=round(return.level(fitTPSGEVMom, return.period = c(100, 1000)),2)
fitTPSGEVMom.Tpsniv=round(360/fitTPSGEVMom.Speedniv,2)

# point terminal(Weibull)
TPSGEVMom.endp=round(fitTPSGEVMom$results[1]-(fitTPSGEVMom$results[2]/fitTPSGEVMom$results[3]),2)

```

**Domaine d'attraction des valeurs extrêmes**

La valeur estimée de gamma (shape=0.0801) et son intervalle de confiance sont là aussi positifs. L'appartenance de la loi des maxima au domaine de Fréchet est confirmée.
Les 2 graphiques qqplot(quantiles du modèle / quantiles empiriques et quantiles empiriques/quantiles simulés) ) sont bons jusqu'à 36,5km/h puis, au delà les quantiles empiriques sont surestimés.

**Niveaux de retour à 100 ans et 1000 ans**  

Le niveau de retour à 100 ans est ici de `r fitTPSGEVMom.Speedniv[1]` km/h, (`r fitTPSGEVMom.Tpsniv[1]` secondes au 100m)  et le niveau de retour à 1000 ans de `r fitTPSGEVMom.Speedniv[2]` km/h, (`r fitTPSGEVMom.Tpsniv[2]` secondes au 100m).


# Modélisation Generalized Pareto Distribution (GPD) : loi des excès de la série

Il s'agit ici d'envisager les valeurs extrêmes comme les valeurs dépassant un seuil à fixer et donc de modéliser ces dépassements (excès).


## Choix du seuil

**Etude graphique par MRL plot**

```{r GPDseuil1,fig.height=5}
#mrlplot(temps100m$temps,xlim=c(9.30,10.30),main="Mean Residual Life Plot - Détermination du seuil")
mrlplot(Speed,main="Mean Residual Life Plot - Détermination du seuil")

```

Le graphique "Mean Residual Life Plot" permet d'évaluer une valeur de seuil de la distribution de Pareto (loi des excès). Ce seuil est identifié par une rupture de "linéarité" de la courbe. On observe ici ce changement de comportement autour du niveau de 36.5.km/h

**Seuils en fonction du nombre de dépassements**

Une autre méthode pour évaluer et sélectionner le seuil est de tester plusieurs valeurs en fonction du nombre de dépassements observés au delà de celui-ci (fonction *findThreshold*) . Voici les seuils pour 4 niveaux de dépassements (ici nombre de coureurs ayant atteint ou dépassé le temps-seuil) :  

```{r GPDseuil2}
seuilfind=findThreshold(Speed, c(1,8,20,100))
seuilfind
```

  - 1 coureur (0.1%)   : 37.16 km/h (correspond au max de la série)  
  - 8 coureurs (1%)    : 36.66 km/h
  - 20 coureurs (2%)   : 36.50 km/h  
  - 100 coureurs (10%) : 36.06 km/h  
  
Sélectionner un seuil qui définit autour de 1%-2% de valeurs extrêmes peut être un choix raisonnable.  On pourrait retenir 36.50 km/h ou 36.66 km/h.  

**Seuils en fonction de la stabilité des estimateurs**  

Traçons le graphique des valeurs des paramètres en fonction des seuils, afin d'observer graphiquement le comportement des paramètres et en particulier leur stabilité.
fonction *threshrange.plot*
 

```{r GPDseuil3, message=FALSE,warning=FALSE}
threshrange.plot(Speed, r = c(35,37),nint=10)

```

Il apparait sur ces 2 graphiques, une rupture de stabilité des paramètres après 36.5km/h. Choisissons cette valeur pour seuil.

## Modèle GPD avec MLE

A partir d'un seuil fixé, les coefficients du modèle GDP (échelle, forme) sont estimés par maximum de vraissemblance.  

```{r gpdMle}
seuil=36.5
# modelisation des exces avec estimation coef selon MLE
fitTPSGPDMle=fevd(Speed,threshold=seuil,type="GP",method="MLE")
fitTPSGPDMle
#IC des coefficients
ci(fitTPSGPDMle,type="parameter")
#graphique d'ajustement
plot(fitTPSGPDMle)
title("GPD  - estimation par max de vraissemblance")
# période de retour à 100 ans et 1000 ans
ci(fitTPSGPDMle,type="return.level",return.period=100)
ci(fitTPSGPDMle,type="return.level",return.period=1000)
fitTPSGPDMle.Speedniv=round(return.level(fitTPSGPDMle, return.period = c(100, 1000)),2)
fitTPSGPDMle.Tpsniv=round(360/fitTPSGPDMle.Speedniv,2)
# point final(Weibull)
endp=round(seuil-((fitTPSGPDMle$results[1]$par[1])/(fitTPSGPDMle$results[1]$par[2])),2)
endp

```

**Domaine d'attraction**

La valeur estimée de gamma (shape) est de 0.47> 0 . Elle caractérise le domaine d'attraction de Fréchet. Cependant l'intervalle de confiance du paramètre gamma nous indique qu'il pourrait être négatif (borne inférieure du CI <0). Nous testerons ci-après, le résultat de la modélisation pour gamma = 0 (domaine de Gumbel).  
Les graphiques ne donnent pas de bons resultats d'ajustement.  

**Niveaux de retour**  

Le niveau de retour à 100 ans est ici de `r fitTPSGPDMle.Speedniv[1]` km/h, (`r fitTPSGPDMle.Tpsniv[1]` secondes au 100m)  et le niveau de retour à 1000 ans de `r fitTPSGPDMle.Speedniv[2]` km/h, (`r fitTPSGPDMle.Tpsniv[2]` secondes au 100m). 


## Modèle GPD Gumbel avec MLE

Testons l'hypothèse de nullité du paramètre de forme, à savoir la distribution Gumbel des excès.

```{r GPDGumMle}
fitTPSGPDGumMle=fevd(Speed,threshold=seuil,type="Exponential",method="MLE")
#graphique d'ajustement
plot(fitTPSGPDGumMle,main=" ",cex.lab = .9)
title("GPD - Gumbel - estimation par max de vraissemblance")
```

Ici les graphiques d'ajustement donnent de moins bons résultats qu'avec les modélisations précédentes. Nous ne retiendrons pas Gumbel.

## Modèle GPD avec PWM 

A partir d'un seuil fixé, les coefficients du modèle GDP (échelle, forme) sont estimés par la méthode des moments.  

```{r gpdPWM}
# modelisation des excès avec estimation coef selon PWM
fitTPSGPDMom=fevd(Speed,threshold=seuil,type="GP",method="Lmoments",time.units="days")
fitTPSGPDMom
#IC des coefficients
ci(fitTPSGPDMom,type="parameter")
#graphique d'ajustement
plot(fitTPSGPDMom)
title("GPD - estimation par méthode des moments")
# période de retour à 100 ans et 1000 ans
ci(fitTPSGPDMom,type="return.level",return.period=100)
ci(fitTPSGPDMom,type="return.level",return.period=1000)
fitTPSGPDMom.Speedniv=round(return.level(fitTPSGPDMom, return.period = c(100, 1000)),2)
fitTPSGPDMom.Tpsniv=round(360/fitTPSGPDMom.Speedniv,2)

```

La valeur estimée de gamma (shape) est positive (0.41> 0). Fréchet ressort encore comme le domaine d'appartenance de la distribution des extrêmes.  
Les graphiques ne donnent pas non plus ici de bons resultats d'ajustement.  

**Niveaux de retour**  

Le niveau de retour à 100 ans est ici de `r fitTPSGPDMom.Speedniv[1]` km/h, (`r fitTPSGPDMom.Tpsniv[1]` secondes au 100m) et le niveau de retour à 1000 ans de `r fitTPSGPDMom.Speedniv[2]` km/h, (`r fitTPSGPDMom.Tpsniv[2]` secondes au 100m). 


# Conclusion

```{r tab}
table_ccl=data.frame(methode_d_estimation=c("GEV-MLE","GEV-Moment","GPD-MLE","GPD-Moment"), estimation_param_forme=c("0.36","0.08","0.47","0.41"), domaine=c("Fréchet","Fréchet","Fréchet","Fréchet"),niv_retour_100_ans=c("9.4s/100m (38.3km/h)","9.73s/100m (37km/h)","8.36s/100m (43.1km/h)","8.73s/100m (41.3km/h)"),niv_retour_1000_ans=c("8.32s/100m (43.3km/h)","9.43s/100m (38.6km/h)" ,"6.35s/100m (56.7km/h)","7.32s/100m (49.2km/h)"))
kable(head(table_ccl), format="markdown",caption="Résumé des tests",digits=2)
```

Les valeurs extrêmes des performances de course au 100m appartiennent au domaine de **Fréchet**, ainsi que le confirme chaque méthode testée.
Les graphiques ne donnent cependant pas des ajustements de qualité similaires: la méthode GEV avec estimation des paramètres par la méthode des moments présente les meilleures adéquations des quantiles empiriques/ théoriques/ simulés .
  
La méthode retenue est donc :


**Distribution des valeurs extrêmes (GEV) / Moments**  
  
  **- Domaine = Fréchet**  
  **- Estimation position = 35.24**  
  **- Estimation echelle = 0.32**  
  **- Estimation forme =  0.08**  
  **- Niveau de retour à 100 ans = 9.73s/100m**  
  Ce niveau est supérieur au temps minimum observé dans la série : 9,58s, record du monde au 100m détenu par Usain Bolt couru le 16 août 2009 en finale des championnats du monde. Donc, on prévoit que Usain Bolt ne sera pas détroné dans les 100 ans à venir!
  
  **- Niveau de retour à 1000 ans =  9.43s/100m**  

