---
title: "Valeurs Extrêmes "
author: "Marlène Chevalier"
date: "02 février 2020"
output:
  html_document:
    toc: yes
---

<style type="text/css">
body{ /* Normal  */
font-size: 13px;
}
td {  /* Table  */
font-size: 13px;
}
h1.title {
font-size: 26px;
color: Blue;
}

h1 { /* Header 1 */
font-size: 20px;
color: Blue;
}
h2 { /* Header 2 */
font-size: 16px;
color: Blue;
}
h3 { /* Header 3 */
font-size: 14px;
font-family: "Times New Roman", Times, serif;
color: Blue;
}
</style>

```{r setup, include=FALSE, echo=FALSE, warning=FALSE}
knitr::opts_chunk$set(echo = FALSE, warning=FALSE, message=FALSE, fig.height=8, fig.width=12)

#chargement librairies
library("evd")
library("evir")
library("ismev")
library("fExtremes")
library("extRemes")
library("knitr")
library("tidyverse")
```


# Sujet : précipitations quotidiennes à Fort Collins, au Colorado

La quantité de précipitations quotidiennes est mesurée en pouces. Les données ont été enregistrées chaque jours entre le 01/01/1900 et le 31/12/1999, soient 36524 relevés de précipitations.  

source : data(Fort)

Il s'agit d'étudier les valeurs extrêmes de cette série en utilisant et comparant deux approches :  

  - Generalized Extreme Value (GEV) : distribution des extrêmes generalisés   
  - Generalized Pareto Distribution (GPD) : distribution generalisée de Pareto

# Description de la série

Les précipitations quotidiennes (variable *Prec*) sont comprises entre 0 et 4.63 pouces (=11.76cm). Les niveaux sont plus élévés au printemps (d'avril à juin), plus faibles en hiver (de novembre à février) et ils sont en plus grande partie inférieurs à 2 pouces.

```{r chargmt,fig.height=10}
data(Fort)
summary(Fort)
par(mfrow = c(2,2))
boxplot(Fort$Prec,ylab="niv de précipitation (pouce)")
hist(Fort$Prec,xlab="niv de précipitation (pouce)",ylab="nombre de jours")
plot(Fort$Prec~Fort$year,xlab="année",ylab="niv de précipitation (pouce)")
plot(Fort$Prec~Fort$month,xlab="mois",ylab="niv de précipitation (pouce)")
#par(mfrow = c(1,1))
title("niv de précipitation (pouce)")
```

# Modélisation GEV : loi des maxima de la série

Nous avons observé graphiquement de la saisonnalité (printemps/hiver). Pour éviter ces effets et avoir des données equiréparties, découpons d'abord les données par bloc d'un an et sélectionnons le maximum annuel dans chacun des blocs (*fonction blockmaxxer*).  La matrice des données par bloc aura 100 lignes (au lieu de 36524).

```{r bloc,fig.height=5}
bmFort=blockmaxxer(Fort, blocks = Fort$year, which="Prec")
plot(bmFort$year, bmFort$Prec,main="Niveau maximum annuel de précipitation", xlab = "année", ylab = "niv précipitation") 

```

## Modèle GEV avec MLE 

Les coefficients du modèle GEV, a (position), b (échelle), gamma (forme) sont estimés par maximum de vraissemblance (fonction *fevd*). A partir de la valeur estimée du paramètre forme, on déduira le domaine d'attraction des maxima, auquel appartient la loi caractérisant le comportement des niveaux de précipitations extrêmes.  

```{r gevMle}
# modelisation des maxima avec estimation coef selon MLE
fitFortGEVMle=fevd(bmFort$Prec,type="GEV",method="MLE")
fitFortGEVMle
#IC des coefficients
ci(fitFortGEVMle,type="parameter")
# graphiques d'ajustement
plot(fitFortGEVMle,cex.lab = .9)
title("GEV - estimation par max de vraissemblance")
# période de retour à 100 ans
ci(fitFortGEVMle,type="return.level",return.period=100)
# période de retour à 1000 ans
ci(fitFortGEVMle,type="return.level",return.period=1000)
```

**Domaine d'attaction des valeurs extrêmes**

La valeur estimée de gamma (shape) est de 0.0919 > 0. Elle caractérise la domaine d'attraction de Fréchet. Cependant l'intervalle de confiance du paramètre gamma nous indique qu'il pourrait être négatif (borne inferieure du CI <0). Nous testerons ci après, le résultat de la modélisation pour gamma = 0 (domaine de Gumbel) 
Les 4 graphiques montrent un bon ajustement de la loi des extrêmes au DMA de Fréchet (points empiriques et modélisés proches).


**Niveaux de retour à 100 ans et 1000 ans**

Notons déjà le niveau de retour à 100 ans à 5.1 pouces. Celui à 1000 ans est de 8.46 pouces avec un intervalle large, qui révèle une forte incertude sur la valeur ponctuelle estimée.

## Modèle Gumbel avec MLE 

Nous testons ici l'appartenance du modèle des extrêmes au domaine de Gumbel : autrement dit,  gamma =0 est il vraissemblable?


```{r gumMle}
# modelisation Gumbel des maxima avec estimation coef selon MLE
fitFortGumMle=fevd(bmFort$Prec,type="Gumbel",method="MLE")
fitFortGumMle
# graphiques d'ajustement
plot(fitFortGumMle,main=" ",cex.lab = .9)
title("Gumbel - estimation par max de vraissemblance")

```

On voit ici que les critères AIC et BIC de Gumbel sont plus élévés que ceux du modèle précédent et surtout les graphiques montrent un ajustement moins bon pour une distribution des extrêmes appartenant au domaine de Gumbel qu'à celui de Fréchet.

Conclusion : l'hypothèse que le paramètre de forme, gamma, soit >0 est confirmée. Le domaine d'attraction de la loi des valeurs extrêmes est Fréchet.

## Modèle GEV avec PWM

Ici, les coefficients du modèle GEV (position, echelle, forme) sont estimés par la méthode des moments.  

```{r gevPWM}
# modelisation des maxima avec estimation coef selon PWM
fitFortGEVMom=fevd(bmFort$Prec,type="GEV",method="Lmoments")
fitFortGEVMom
#IC des coefficients
ci(fitFortGEVMom,type="parameter")
# graphique d'ajustement
plot(fitFortGEVMom)
title("GEV- estimation par la méthode des moments")
# période de retour à 100 ans
ci(fitFortGEVMom,type="return.level",return.period=100)
# période de retour à 1000 ans
ci(fitFortGEVMom,type="return.level",return.period=1000)
```

**Domaine d'attaction des valeurs extrêmes**

La valeur estimée de gamma (shape) est là aussi positive (=0.13).
Les 4 graphiques montrent un ajustement de la loi des extrêmes au DMA de Fréchet un peu moins bon que celui de l'estimation des paramètre par maximum de vraissemblance.

**Niveaux de retour à 100 ans et 1000 ans**

Le niveau de retour à 100 ans est ici à 4.87 pouces . Celui à 1000 ans est de 7.6 pouces. Les intervalles de confiance sont moins large qu'avec les estimations sur le maximum de vraissemblance.

# Modélisation GPD : loi des excès de la série

Il s'agit ici d'envisager les valeurs extrémes comme les valeurs depassant un seuil à fixer et de modéliser les dépassements (excès).

## Choix du seuil

**Etude graphique par MRL plot**

```{r GPDseuil1,fig.height=5}
mrlplot(Fort$Prec,main="Mean Residual Life Plot - Détermination du seuil")
abline(x= 2.5)
```

Le graphique "Mean Residual Life Plot" permet d'évaluer une valeur de seuil de la distribution de Pareto (loi des excès). Ce seuil est identifié par une rupture de "linéarité" de la courbe. On observe ici ce changement de comportement autour du niveau de 2.5 pouces.

**Seuils en fonction du nombre de dépassements**

Une autre méthode pour evaluer le seuil est de tester plusieurs seuils en fonction du nombre d'excès observés au delà de celui-ci (fonction *findThreshold*): 

```{r GPDseuil2}
seuilfind=findThreshold(Fort$Prec, c(1,5,10,20))
seuilfind
```

  - 1 niveau de précipitations observées dépasse : 4.43 pouces (correspond au max de la série)  
  - 5 niveaux de précipitations observées dépassent : 3.48 pouces  
  - 10 niveaux de précipitations observées dépassent : 2.98 pouces  
  - 20 niveaux de précipitations observées dépassent : 2.32 pouces  

**Seuils en fonction de la stabilité des estimateurs**  
Traçons le graphique des valeurs des paramètres en fonction des seuils, afin d'observer graphiquement le comportement des parametres.
fonction *threshrange.plot*
 

```{r GPDseuil3, message=FALSE,warning=FALSE}
threshrange.plot(Fort$Prec, r = c(2,4.5),nint=10)
title(main="Stabilité des estimateurs en fonction des seuils")

```

Il apparait sur ces 2 graphiques, une rupture de stabilité des paramètres pour un seuil autour de 2.8. Choisissons cette valeur pour seuil.

## Modèle GPD avec MLE

A partir d'un seuil fixé, les coefficients du modèle GDP (échelle, forme) sont estimés par maximum de vraissemblance.  

```{r gpdMle}
seuil=2.8
# modelisation des exces avec estimation coef selon MLE
fitFortGPDMle=fevd(Fort$Prec,threshold=seuil,type="GP",method="MLE")
fitFortGPDMle
#IC des coefficients
ci(fitFortGPDMle,type="parameter")
#graphique d'ajustement
plot(fitFortGPDMle)
title("GPD  - estimation par max de vraissemblance")
# période de retour à 100 ans
ci(fitFortGPDMle,type="return.level",return.period=100)
# période de retour à 1000 ans
ci(fitFortGPDMle,type="return.level",return.period=1000)
# point final(Weibull)
endp=round(seuil-((fitFortGPDMle$results[1]$par[1])/(fitFortGPDMle$results[1]$par[2])),2)
endp

```

**Domaine d'attaction**

La valeur estimée de gamma (shape) est de -0.37< 0 . Elle caractérise la domaine d'attraction de Weibull. Cependant l'intervalle de confiance du paramètre gamma nous indique qu'il pourrait être positif (borne supérieure du CI >0). Nous testerons ci après, le résultat de la modélisation pour gamma = 0 (domaine de Gumbel) 

**Point final**  

Dans le cas d'un domaine de Weibull, les niveaux de retour seront remplacés par le *point final*. Il s'agit de la valeur extrême qui ne pourra pas être dépassée : limite intrinsèque du phénomène observé (physique, technologique, physiologique...).   
Ici le point final est de `r endp` pouces . On peut se demander si une limite a du sens concernant le niveau de précipitation?
  

## Modèle GPD Gumbel avec MLE

Testons l'hypothèse de nullité du paramètre de forme, à savoir la distribution Gumbel des excès.

```{r GPDGumMle}
fitFortGPDGumMle=fevd(Fort$Prec,threshold=seuil,type="Exponential",method="MLE")
#graphique d'ajustement
plot(fitFortGPDGumMle,main=" ",cex.lab = .9)
title("GPD - Gumbel - estimation par max de vraissemblance")
```


## Modèle GPD avec PWM 

A partir d'un seuil fixé, les coefficients du modèle GDP (échelle, forme) sont estimés par la méthode des moments.  

```{r gpdPWM}
# modelisation des excès avec estimation coef selon PWM
fitFortGPDMom=fevd(Fort$Prec,threshold=seuil,type="GP",method="Lmoments",time.units="days")
fitFortGPDMom
#IC des coefficients
ci(fitFortGPDMom,type="parameter")
#graphique d'ajustement
plot(fitFortGPDMom)
title("GPD - estimation par méthode des moments")
# période de retour à 100 ans
ci(fitFortGPDMom,type="return.level",return.period=100)
# période de retour à 1000 ans
ci(fitFortGPDMom,type="return.level",return.period=1000)
```

La valeur estimée de gamma (shape) est légèrement positif (0.037> 0). 

**Niveaux de retour à 100 ans et 1000 ans**

Notons déjà le niveau de retour à 100 ans à 4.53 pouces avec un intervalle de confiance à 95% plus resserré qu'avec GEV. Celui à 1000 ans est de 6.22 pouces dans un intervalle moins large qu'avec GEV.  


# Conclusion

```{r tab}
table_ccl=data.frame(methode_d_estimation=c("GEV-MLE","GEV-Moment","GPD-MLE","GPD-Moment"), estimation_param_forme=c("0.09","0.13","-0.37","0.037 "), domaine=c("Fréchet","Fréchet","Weibull","Fréchet"),point_final=c("X","X", endp,"X"),niv_retour_100_ans=c("5.1 pouces","4.87 pouces","X","4.53 pouces"),niv_retour_1000_ans=c("8.46 pouces","7.60 pouces" ,"X","6.22 pouces"))
kable(head(table_ccl), format="markdown",caption="Résumé des tests",digits=2)
```

Les valeurs extrêmes du niveau de précipitations appartiennent au domaine de **Fréchet**. Car si  on les suppose dans le domaine de Weibull, cela signifie que les précipitations ont une limite physique. 
De plus, on retiendra plutôt la **méthode GPD** car elle est basée sur plus d'observations (ensemble des données=36524) alors de que GEV ne s'interesse qu'aux maxima (soit ici 100 données).  

Finalement, la méthode retenue est :


**Distribution de Pareto généralisée (GPD) / Moments**  
  
  **- Domaine = Fréchet**  
  **- Seuil fixé = 2.8 pouces**  
  **- Estimation echelle = 0.64**  
  **- Estimation forme =  0.037**  
  **- Niveau de retour à 100 ans = 4.53 pouces**  
  **- Niveau de retour à 1000 ans =  6.22 pouces**  

